【裁判字號】    98,訴,91
【裁判日期】    980710
【裁判案由】    返還房屋
【裁判全文】
臺灣花蓮地方法院民事判決                98年度訴字第91號
原      告  乙○○
被      告  甲○○
上列當事人間請求返還房屋事件，本院於民國98年7月8日言詞辯
論終結，判決如下：
    主  文
被告應將坐落花蓮縣鳳林鎮○○段963、1018地號土地及其上如
附圖所示紅色實線部分之鐵皮棚架返還予原告。
訴訟費用由被告負擔。
    事實及理由
一、原告起訴主張：原告所有坐落花蓮縣鳳林鎮○○段963、101
    8地號土地及其上如附圖所示紅色實線部分之鐵皮棚架（下
    稱系爭土地及其上棚架），原無償借予被告使用，然被告不
    思反哺，除未曾扶養原告外，甚以言語侮辱原告。如今原告
    欲利用系爭土地搭蓋房屋供己自住及使用，爰依民法第472
    條第1款之規定終止使用借貸關係，請求被告遷讓返還系爭
    土地及其上棚架。並聲明：如主文第1項所示。
二、被告對於原告將系爭土地及其上鐵皮棚架借貸予其使用乙節
    不爭執，惟以：系爭土地及其上棚架乃原告退休前之修車廠
    工作場所，原告退休後則改由被告及亡兄廖順榮使用經營修
    車廠，嗣被告曾有一段時間亦未使用，離家工作，於40歲時
    （亡兄廖順榮已因意外事故身亡）始返回工作場所繼續經營
    修車廠使用系爭土地及其上棚架。而原告自被告年幼擔任修
    車廠學徒，均僅提供被告基本生活所需，未給付任何薪資，
    且因被告與亡兄廖順榮約定原告由亡兄廖順榮扶養，母親則
    由被告扶養，故並非如原告所稱之不孝，況本件訴訟實際上
    係原告另結新歡，與被告爭執不斷，逼迫被告及母親離開而
    提起，原告明知被告經濟環境不寬裕，卻提起本件訴訟，毫
    無搬遷之能力，卻仍提起本件訴訟，實令人痛心等語置辯。
    並聲明：原告之訴駁回。
三、本院之判斷：
    本件之爭點在於：原告得否主張自己需用系爭土地及其上棚
    架為由，依民法第472條第1款之規定終止使用借貸契約？茲
    審酌如后：
  (一)按貸與人因不可預知之情事，自己需用借用物者，得終止契
    約，民法第472條第1款定有明文。所謂不可預知之情事，指
    在訂立使用借貸契約以後所發生之情事，而非訂立契約時所
    能預見者而言。所謂自己需用借用物，祇須貸與人有自己需
    用借用物之原因事實為已足，其是否因正當事由而有收回之
    必要，或該使用借貸是否定有期限或依借貸之目的使用是否
    完畢，不必深究，良因使用借貸係無償性質，不能附苛刻條
    件之故（最高法院58年台上字第788號判例、85年度台上字
    第122號及70年度台上字第182號判決參照）。
  (二)經查：原告本與訴外人即長子廖順榮同住，長子廖順榮死亡
    後，則與訴外人即長子廖順榮配偶同住，並將系爭土地及其
    上棚架借予被告使用，供被告經營汽車修理廠使用，此為被
    告所不爭執（見本院卷第33、45-46頁）。茲原告以其年老
    眼疾，倘由訴外人即長子廖順榮配偶照顧，有不便之處，遂
    欲自行興建房屋居住，而有收回借用物即系爭土地及其上棚
    架之必要等情，主張自己需用借用物（見本院卷第46頁），
    則原告前開自己需用借用物之事由，確非原告貸與系爭土地
    及其上棚架予被告時所能預見，且該項原因又發生在使用借
    貸契約成立以後，依上開規定，自無不許原告終止使用借貸
    契約之理。則原告據此終止兩造間使用借貸契約，請求被告
    返還借用物即系爭土地及其上棚架，即為法之所許。
  (三)至被告固辯稱原告收回系爭土地及其上棚架係為出售，復辯
    稱原告稱欲蓋房子是要供其與外面的女人居住使用，倘返還
    系爭土地及其上棚架予原告，被告一家及母親將無法維持生
    活等語，惟原告原本即無明示永久貸與被告，則倘原告遇有
    不可預見之事由，自己需用借用物時，本即得依前開規定請
    求返還，而該需用借用物之原因事實（即蓋房子）是否正當
    ，或貸與人是否會依循該需用借用物之原因事實（即蓋房子
    ）使用借用物，亦或借用人使用借用物之目的（即經營汽車
    修理廠）是否完畢，並非所問。是被告前揭所辯，核非足採
    。
  (四)綜上所述，原告依民法第472條第1款之規定終止其與被告間
    就系爭土地及其上棚架之使用借貸契約，請求被告將如主文
    第1項所示之土地及其上鐵皮棚架返還予原告，為有理由，
    應予准許。
四、本件判決基礎已臻明確，兩造其餘之攻擊防禦方法及訴訟資
    料，經本院斟酌後，核與判決結果不生影響，爰不一一論述
    ，併此敘明。
五、訴訟費用負擔之依據：依民事訴訟法第78條。
中    華    民    國    98    年    7     月    10    日
                        臺灣花蓮地方法院民事庭
                            法      官  陳燁真
上列為正本係照原本作成。
如不服本判決，應於送達後20日內，向本院提出上訴狀並表明上
訴理由，如於本判決宣示後送達前提起上訴者，應於判決送達後
20日內補提上訴理由書(須附繕本)。
中    華    民    國    98    年    7     月    10    日
                            法院書記官  陳蓮茹


司法院資訊處製作；財團法人民間司法改革基金會備份。
